ACORDAO-COMPLETO-2391791

ACÓRDÃO 9249/2020 ATA 30/2020 - SEGUNDA CÂMARA

VISTOS, relatados e discutidos estes autos que cuidam de Embargos de Declaração opostos pelos Srs. Aloísio Lobo da Silva e Mauro Santos de Oliveira ao Acórdão 7755/2019-TCU-Segunda Câmara.
ACORDAM os Ministros do Tribunal de Contas da União, reunidos em Sessão de 2ª Câmara, ante as razões expostas pelo Relator, em:
9.1. com fundamento nos arts. 32, inciso II, e 34 da Lei 8.443/1992, conhecer dos Embargos de Declaração opostos pelos Srs. Aloísio Lobo da Silva e Mauro Santos de Oliveira, para, no mérito, rejeitá-los, mantendo-se inalterado o Acórdão 7755/2019-TCU-Segunda Câmara;
9.2. dar ciência desta deliberação aos embargantes;
9.3. enviar os autos à Secretaria de Recursos - Serur para análise do Recurso de Reconsideração interposto pela Gráfica Espírito Santo Ltda. (peça 111) .

Embargos de Declaração opostos ao Acórdão 7.755/2019-TCU-2ª Câmara.

Segunda Câmara

Conselho Regional de Engenharia e Agronomia do Estado do Espírito Santo - Crea/ES.

3. Embargantes: Aloísio Lobo da Silva (XXX.479.547-XX) e Mauro Santos de Oliveira (XXX.603.678-XX).

13.1. Ministros presentes: Ana Arraes (Presidente), Augusto Nardes, Aroldo Cedraz e Raimundo Carreiro.
13.2. Ministros-Substitutos presentes: Marcos Bemquerer Costa (Relator) e André Luís de Carvalho.

MARCOS BEMQUERER

Ministro-Substituto Marcos Bemquerer Costa.

Trata-se de Embargos de Declaração opostos pelos Srs. Aloísio Lobo da Silva e Mauro Santos de Oliveira contra o Acórdão 7755/2019-TCU-Segunda Câmara.
2.	O referido decisum, dentre outras medidas, julgou irregulares as contas dos recorrentes, tendo condenado o Sr. Aloísio Lobo da Silva, solidariamente com a Sra. Marta Pasolini Tovar e a Gráfica Espírito Santo Ltda., ao ressarcimento aos cofres do Conselho Regional de Engenharia e Agronomia no Estado do Espírito Santo - Crea/ES do montante de R$ 33.000,00 (18/08/2010) , e o Sr. Mauro Santos de Oliveira, ao pagamento das quantias de R$ 22.880,00 (12/1/2007) e R$ 31.750,00 (15/10/2009) , em solidariedade com o Sr. Lucio José Hemerly e a referida empresa. A ambos embargantes foi aplicada, individualmente, multa proporcional ao dano.
3.	Originalmente, os autos cuidam da Tomada de Contas Especial instaurada em cumprimento ao subitem 9.2.2 do Acórdão 657/2016-TCU-Plenário, de minha relatoria, objetivando dar prosseguimento à apuração das irregularidades identificadas no Contrato 23/2006, cujo objeto era a prestação de serviços técnicos de impressão da revista do aludido conselho profissional.
4.	Em síntese, o Sr. Aloísio Lobo da Silva (peça 125) e o Sr. Mauro Santos de Oliveira (peça 127) , em documentos de mesmo teor, alegam a existência de omissão na deliberação guerreada, porquanto entendem que não foram examinados os seguintes argumentos:
	a) de que seria enriquecimento sem causa da administração, vedado pelo art. 884 do Código Civil, o não pagamento à empresa contratada pelos serviços prestados de boa-fé e com atingimento dos interesses das partes envolvidas;
	b) de que não teria sido verificada a desobediência intencional da legislação específica e dos princípios basilares da Administração Pública dos recorrentes ao atestar as notas fiscais, sendo que as supostas irregularidades versariam sobre falhas na fiscalização e execução dos contratos.
5.	Ademais, os Srs. Aloísio Lobo da Silva e Mauro Santos de Oliveira argumentam haver fato novo, superveniente, que guardaria relação com "contradição", concernente a decisão judicial, oriunda de denúncia criminal apresentada pelo Ministério Público Federal - MPF, acerca dos mesmos fatos e fundamentos relacionados ao Contrato 23/2006. 
6.	Os embargantes ressaltam que a análise feita no âmbito do judiciário teria indicado a ocorrência de equívocos relacionados à falta de estrutura física, de capacitação pessoal e de recursos técnicos, culminando no requerimento pelo autor da ação penal da absolvição dos acusados. Complementam que teria ficado comprovado, durante a instrução dos autos, que as divergências existentes nas datas das notas fiscais teriam sido provocadas pelo sistema informal de reservas de numerário, assim como que o valor considerado como desconto referia-se a pagamento de tributo. Também teria restado demonstrado que os exemplares objeto da licitação não teriam sido enviados diretamente para sede do Crea/ES por impossibilidade de logística, em função da pequena estrutura da entidade à época. Com isso, concluem restar evidente que não há provas para se atribuir a eles a prática de fraude.
7.	Por fim, os Srs. Aloísio Lobo da Silva e Mauro Santos de Oliveira requerem seja conhecido e provido o presente recurso, com a adoção da mesma linha de entendimento do MPF e da Justiça Federal, ou seja, desobrigando-os do pagamento de qualquer valor, ante a ausência de irregularidade em suas condutas.
	É o Relatório.

não há.

Não atuou.

EMBARGOS DE DECLARAÇÃO. DECISÃO PROFERIDA NOS AUTOS DE TOMADA DE CONTAS ESPECIAL. NÃO COMPROVAÇÃO DA IMPRESSÃO DE REVISTAS. ALEGAÇÃO DE OMISSÃO e contradição. RAZÕES RECURSAIS INSUFICIENTES PARA ALTERAR O ACÓRDÃO RECORRIDO. CONHECIMENTO DOS DECLARATÓRIOS para, no mérito, rejeitá-los.

TOMADA DE CONTAS ESPECIAL (TCE)

não atuou.

Trata-se de Embargos de Declaração opostos pelos Srs. Aloísio Lobo da Silva e Mauro Santos de Oliveira contra o Acórdão 7755/2019-TCU-Segunda Câmara, proferido em processo de Tomada de Contas Especial, no qual foram apuradas irregularidades no Contrato 23/2006, celebrado entre o Conselho Regional de Engenharia e Agronomia no Estado do Espírito Santo - Crea/ES e a Gráfica Espírito Santo Ltda., cujo objeto era a prestação de serviços técnicos especializados para impressão da revista daquela entidade, com fotolito incluso.
2.	Consoante as especificações técnicas, seriam impressas seis edições da revista do Crea/ES - Tópicos, com tiragem de 22.000 exemplares, cujo formato, número de páginas e discriminação do material utilizado consta tanto do termo do Contrato 23/2006 (peça 20, p. 17-20) como do edital da Tomada de Preços 15/2006 (peça 20, p. 1-2) , que deu origem ao referido ajuste.
3.	Este processo de Tomada de Contas Especial foi instaurado em cumprimento ao subitem 9.2.2 do Acórdão 657/2016-TCU-Plenário, que cuidou de Representação autuada em razão do expediente encaminhado pela Procuradora da República no Estado do Espírito Santo (peça 1) a respeito de supostas irregularidades ocorridas no Crea/ES, no período de 2006 a 2011, descritas no Procedimento Administrativo Criminal 1.17.000.001831/2011-15 (peças 1-9) , com base nas informações noticiadas pelo então diretor financeiro daquele Conselho.
4.	No âmbito deste processo, foram realizadas as citações solidárias dos responsáveis pelas seguintes ocorrências verificadas no Contrato 23/2006, apontadas no Relatório de Fiscalização, constante do TC Processo 000.306/2012-6:
	a) emissão, atesto e pagamento de notas fiscais de serviços de impressão de revistas cujas execuções não foram comprovadas; e
	b) pagamentos indevidamente efetivados a título de reequilíbrio econômico-financeiro.
5.	Foi determinada, ainda, a realização de audiência de dois ex-presidentes do Crea/ES a respeito da ausência de projeto básico que justificasse o quantitativo de serviços de impressão de revista estipulado nos Contratos 23/2006 e 25/2004.
6.	Após os argumentos oferecidos pela empresa e pelos gestores, este Tribunal, por meio da deliberação guerreada, no que interessa ao feito, julgou irregulares as contas dos Srs. Aloísio Lobo da Silva e Mauro Santos de Oliveira (embargantes) e condenou o primeiro, solidariamente com a Sra. Marta Pasolini Tovar e a Gráfica Espírito Santo Ltda., ao ressarcimento aos cofres do Crea/ES do montante de R$ 33.000,00 (18/08/2010) , e o segundo, ao pagamento das quantias de R$ 22.880,00 (12/1/2007) e R$ 31.750,00 (15/10/2009) , em solidariedade com o Sr. Lucio José Hemerly e a referida empresa. A ambos embargantes foi aplicada, individualmente, multa proporcional ao dano, no valor de R$ 5.000,00 e R$ 10.000,00, respectivamente.
7.	As mencionadas dívidas são decorrentes da não comprovação de impressão de três edições da revista Crea/ES-Tópicos, referentes às Notas Fiscais de Serviços 27.113, 188 e 1.748 (peças 21, p. 5, 36 e 39) .
8.	Os responsáveis tentaram comprovar a efetiva realização dos serviços pela impressão de revista diversa, a Cenário Técnico (peças 74, p. 1-48, e 56, p. 13-36) , no entanto, não foi identificada nos autos qualquer documentação que demonstrasse a existência de ato de gestão regular com vistas à troca da impressão de uma revista da própria entidade por outra, ou indícios de que tenha sido feito acordo formal nesse sentido, visto que a descrição contida nas notas fiscais discriminadas acima fazia menção à impressão da revista objeto do contrato, ou seja, da Revista Tópicos.
9.	Nesta fase processual, os embargantes, em síntese, alegam a existência de omissão na deliberação guerreada, porquanto entendem que não foram examinados os seguintes argumentos:
	a) de que seria enriquecimento sem causa da administração, vedado pelo art. 884 do Código Civil, o não pagamento à empresa contratada pelos serviços prestados de boa-fé e com atingimento dos interesses das partes envolvidas;
	b) de que não foi verificada a desobediência intencional da legislação específica e dos princípios basilares da Administração Pública pelo atesto das notas fiscais, sendo que as supostas irregularidades versariam sobre falhas na fiscalização e execução dos contratos.
10.	Ademais, os recorrentes apontam, como contradição, a existência de fato novo, superveniente, que guarda relação com "contradição", concernente a decisão judicial, oriunda de denúncia criminal apresentada pelo Ministério Público Federal - MPF, acerca dos mesmos fatos e fundamentos relacionados ao Contrato 23/2006. 
11.	Os embargantes ressaltam que a análise feita no âmbito do judiciário indicou a ocorrência de equívocos relacionados à falta de estrutura física, de capacitação pessoal e de recursos técnicos, culminando no requerimento pelo autor da ação penal da absolvição dos acusados. Complementam que teria ficado comprovado que as divergências existentes nas datas das notas fiscais teriam sido provocadas pelo sistema informal de reservas de numerário e que os exemplares objeto da licitação não teriam sido enviados diretamente para sede do Crea/ES por impossibilidade de logística, em função da pequena estrutura da época. Com isso, entendem restar evidente que não há provas para se atribuir a eles a prática de fraude.
12.	Em conclusão, os Srs. Aloísio Lobo da Silva e Mauro Santos de Oliveira requerem seja conhecido e provido o presente recurso, de modo a desobrigá-los do pagamento de qualquer valor, ante a ausência de irregularidade em suas condutas.
13.	Analisada a admissibilidade destes Embargos de Declaração, pode o Tribunal deles conhecer, porquanto opostos de forma tempestiva e em consonância com os requisitos aplicáveis à espécie, previstos no art. 34 da Lei 8.443/1992.
14.	Preliminarmente, cabe ressaltar que os Embargos de Declaração são, em regra, recurso integrativo, que objetivam extirpar da decisão embargada os vícios suscitados - no caso, omissão e contradição -, entendidos como aqueles advindos do próprio julgado e prejudicial à compreensão de causa, e não aqueles que entendam os embargantes, ainda mais como meio transverso a impugnar os fundamentos da decisão recorrida.
15.	A via recursal escolhida tem natureza peculiar, cuja fundamentação é vinculada, visto que seu objetivo é estritamente afastar quaisquer vícios de determinada deliberação. Os vícios alegados devem estar contidos nos termos do inteiro teor da deliberação atacada.
16.	Quanto às alegações sobre a absolvição dos embargantes no âmbito do Poder Judiciário, na 2ª Vara Criminal de Vitória, a pedido do Ministério Público Federal por ausência de provas suficientes da prática do crime previsto no art. 171, §3°, do CP, cabe, de início, ressaltar que, pelo princípio da independência das instâncias, os trabalhos desenvolvidos em diferentes instâncias sobre o mesmo fato correm de forma independente, o que pode desencadear condenações simultâneas nas esferas cível, criminal e administrativa.
17.	Os autos de controle externo são submetidos a normas específicas que regulam a processualística de contas aplicada a esta Casa, Lei 8.443/1992 (Lei Orgânica) e Regimento Interno do TCU, de tal forma que este Tribunal verifica a boa e regular aplicação de recursos federais quanto aos aspectos da legalidade, legitimidade e economicidade, todas outorgadas pela Constituição Federal, nos termos do art. 71.
18.	As regras, processos, ritos, sanções e instâncias de responsabilização não se confundem com a apuração de ilícitos na esfera judicial, cível e penal.
19.	Desse modo, é possível que o TCU decida de forma autônoma sobre as questões que lhes são afetas, sem vinculação às eventuais manifestações judiciais, salvo sentença penal transitada em julgado que negue a existência do fato ou da sua autoria. Nesse sentido cito os Acórdãos Plenários 3.125/2013, de relatoria do Ministro Raimundo Carreiro, 2.904/2014, de minha relatoria, 30/2016, de relatoria do Ministro Augusto Nardes, e 131/2017, de relatoria do Ministro Walton Alencar Rodrigues.
20.	De maneira explícita, consta da mencionada sentença judicial que não foi provada a inexistência do fato, conforme trecho abaixo reproduzido:
"A divergência entabulada, no tocante à motivação da absolvição, contudo, não se resolve em favor de qualquer dos pleitos; isso porque não é possível, como alegado pela defesa, afirmar esteja 'provada a inexistência do fato'; lado outro, a ausência de prova não se vincula à possibilidade de condenação, como sustentado pelo parquet, mas à existência do fato - rememoro, uma vez mais, que não logrou o MPF comprovar o conluio espúrio narrado na prefacial, tampouco a ausência de entrega do material; mas, ainda que tenha havido fornecimento dos exemplares, o quantitativo respectivo, que se alegou, inicialmente, menor, somente seria cabalmente atestado, dada a suspeita erigida, pelos registros de pagamento pelas postagens, que não vieram aos autos." (grifos inseridos) 
21.	Como o controle externo de contas é atribuição constitucional que se distingue da apuração e sanção de ilícitos decorrentes de outras esferas jurídicas de responsabilização (cível, criminal e administrativa) , os fatos apurados nestes autos podem ser enquadrados como infrações administrativas, a ensejar reparação e a incidência de sanções próprias do processo de controle externo.
22.	Acrescento que a Proposta de Deliberação que fundamentou o Acórdão 7755/2019-TCU-Segunda Câmara, ora combatido, deixa evidente que a comprovação da realização do objeto é responsabilidade do gestor, conforme descrito no seguinte excerto:
"28. Também não cabe acolher a alegação de que não foi demonstrado o real prejuízo sofrido com as condutas ora questionadas, visto que a irregularidade, no presente caso, concerne na falta de comprovação da regular aplicação dos recursos do Contrato 23/2006, ante a realização de pagamentos para serviços que não foram entregues.
29. Caberia aos responsáveis, a teor das disposições dos arts. 70, parágrafo único, da Constituição Federal, 93 do Decreto-lei 200/1967 e 66 do Decreto 93.872/1986, o ônus de demonstrar o correto emprego dos recursos do Crea/ES, comprovando a execução do objeto do ajuste, mas não o fizeram." 
23.	Como salientado no trecho acima reproduzido, é ônus do gestor a produção das evidências necessárias para comprovar o adequado uso dos recursos públicos que lhe foram confiados. Para esse fim, deve oferecer todos os elementos capazes de evidenciar o vínculo existente entre as despesas efetuadas com recursos federais e a execução do objeto.
24.	Dessa forma, relativamente à fiscalização dos gastos públicos, compete ao gestor apresentar ao Tribunal as provas para demonstrar a regularidade na aplicação dos dinheiros e valores públicos sob sua responsabilidade. Nesse sentido são os seguintes enunciados obtidos da jurisprudência selecionada do Tribunal:
Acórdão 3623/2015-TCU-Primeira Câmara (Min. José Mucio Monteiro) 
"Não cabe ao TCU produzir provas, organizar informações, realizar perícias ou adotar qualquer medida tendente a revelar o nexo de causalidade entre recursos transferidos e despesas efetuadas, pois compete ao gestor comprovar a boa e regular aplicação dos recursos públicos federais."
Acórdão 5920/2016-TCU-Segunda Câmara (Min. Vital do Rêgo) 
"Não compete ao TCU determinar, a pedido do responsável, a realização de diligência, perícia ou inspeção para a obtenção de provas, uma vez que constitui obrigação da parte apresentar os elementos que entender necessários para a sua defesa e/ou para demonstrar a boa e regular aplicação dos recursos que lhe foram confiados."
Acórdão 1577/2014-TCU-Segunda Câmara (Min. Subst. André de Carvalho) 
"Compete ao gestor demonstrar o bom e regular uso dos recursos que lhe foram confiados, recaindo sobre ele o ônus da prova."
Acórdão 84/2009-TCU-Segunda Câmara (Min. Raimundo Carreiro) 
"Compete ao gestor de recursos públicos, por expresso mandamento constitucional e legal, comprovar adequadamente o destino dado a recursos públicos sob sua responsabilidade, cabendo-lhe o ônus da prova."
25.	No caso em que ora se analisa, além de não terem sido trazidos elementos que demonstrassem a correta execução do serviço, correspondente à impressão de três edições da revista Tópicos, foi aventado pelo Crea/ES, em resposta ao Ofício de Requisição 02-1338/2012, de 06/12/2012, que, haja vista não terem sido encontradas as impressões das revistas correspondentes aos aludidos documentos fiscais, seria possível que os recursos relativos às Notas Fiscais de Serviços 27.113 e 188 tivessem sido utilizados para a impressão de outras publicações institucionais, ou seja, não se sabia o destino dado aos recursos, como se constata do trecho a seguir do Relatório de Fiscalização 1.338/2012 (peça 136 do TC Processo 000.306/2012-6, item 2.10) :
	"Verificou-se, assim, os seguintes fatos concernentes à execução contratual:
 (...) 
c) não foi encontrada a revista objeto da nota fiscal 27113, de 30/11/2006, descrita como 'Revista Crea/ES-Tópicos ano VII 'Edição Extra'';
d) a impressão da revista 48 (março/abril de 2009) foi objeto da nota fiscal 36445, de 15/04/2009 e a de n° 51 (setembro/outubro) , da NF 494, de 21/11/2009, no entanto, ao invés de duas cobranças e pagamentos relativos às revistas de nº s. 49 (maio/junho) e 50 (julho/agosto) foram efetuados três, respectivamente em 15/06, 17/08 e 15/10/2009, no valor de R$ 31.750,00 cada, originários das NF's nº s 36917, de 10/06; 86, de 08/07; e 188, de 07/08, nas quais não há indicação do número da revista a que se referem;
 (...) 
Por meio do item 13 do Ofício de Requisição 02-1338/2012, de 06/12/2012 (peça 16, p. 6) , e do ofício complementar de mesmo número, de 07/12/2012 (peça 16, p. 8) , a equipe de auditoria solicitou ao Crea-ES os elementos comprobatórios da execução do serviço objeto da nota fiscal 27113, de 30/11/2006 (edição extra) , e os que esclarecessem a razão da divergência entre o número de revistas impressas e o de pagamentos efetuados à empresa Escritolar Comércio e Representações em 2009 e 2010, conforme relatado.
Em resposta, por meio do Ofício Dipre 192, de 12/12/2012, o Crea/ES informou que: 
1- relativamente à 'Edição Extra', objeto da nota fiscal 27113/2006, (peça 20, p. 3) : '... não foi localizada a publicação nos arquivos do Conselho. Entretanto, é possível conceber que se refere à impressão de outras publicações institucionais do Crea/ES, como, cartilhas, manuais, folders ou apoio na impressão de materiais destinados às entidades de classe registradas no Conselho, posto que, nesse período, o Crea/ES não tinha contrato firmado com outras gráficas.';
2- (...)  Quanto às NF's 188/2009 e 1748/2010, registrou os mesmos argumentos para o caso da edição extra não localizada, qual seja, a possibilidade de impressão de outras publicações institucionais do Crea/ES ou de entidades registradas naquele Conselho, pautando-se na alegação da inexistência de contratos firmados com outras gráficas."
26.	Ocorre que em momento algum foi apresentada prova de como os valores correspondentes às notas fiscais 27.113, de 30/11/2006, 188, de 07/08/2009, e 1.748, de 18/08/2010, foram efetivamente utilizados. 
27.	Em sede de alegações de defesa, o Sr. Mauro Santos de Oliveira afirmou que, em vez da impressão da revista objeto do Contrato 23/2006, teriam sido impressas outras publicações, consoante o seguinte excerto de sua manifestação à peça 31, p. 4-9, sobre às notas fiscais 27.113 e 188:
"17- (...) o então gestor Luiz Fernando Fiorotti, em atendimento a solicitações institucionais do Sindicato dos Técnicos do Espírito] Santo - Sintec, aprovou a impressão da revista CENÁRIO TÉCNICO na verba orçamentário do referido contrato 023/2006, conforme exemplares em anexo, na qual foi impressa intercaladas com a Revista Tópico, a fim de divulgar matérias técnicas destinada a categoria profissional, posto que, nesse período, o Crea-ES não tinha contrato firmado com outras gráficas.
 (...) 
24-Nessa parceria, como contrapartida ao apoio recebido pelo Crea-ES, a Revista [Tópicos] apresentou em todas as suas edições uma página inteira dedicada à Legislação Profissional e espaços destinados a anúncios institucionais do Conselho.
25- Logo, houve comprovação da execução dos serviços, muito embora por meio de apoio a entidade de classe, Sintec/ES (declaração em anexo) [por meio] do contrato 023/2006, celebrado com a empresa Escritolar Comércio e Representações Ltda./Gráfica Espírito Santo Ltda. (declaração em anexo) , da edição nº 1 paga em 12/01/2007, no valor de R$ 22.880,00, e da edição nº 6, paga em 15/10/2009, no valor de R$ 31.750,00, sendo que no lugar da revista Tópicos foi impressa a revista CENÁRIO TÉCNICO para divulgar as ações do CREA/ES e do SINTEC/ES, entidade integrante do Conselho, com representação junto ao Plenário do Regional na forma do art. da lei 5.194/66. Foram publicações Institucionais de interesse da categoria profissional."
28.	A informação de que não teria sido impressa a revista Tópicos, mas, sim, a do Sindicato dos Técnicos do Espírito Santo - Sintec/ES, também constou das alegações de defesa da Sra. Marta Pasolini Tovar (peça 56) e do Sr. Aloísio Lobo da Silva (peça 47) . Contudo, como mencionado acima e explicado no Relatório e na Proposta de Deliberação condutores da deliberação vergastada, não houve a comprovação do nexo de causalidade entre os recursos do Contrato 23/2006 e a impressão de revistas do aludido sindicato. Trago abaixo excerto da Proposta de Deliberação que conduziu o acórdão ora recorrido, no qual são explicitados os motivos para a irregularidade das contas dos responsáveis:
13. O prejuízo foi apontado ante a não apresentação de três edições da revista Crea/ES-Tópicos, referentes às Notas Fiscais de Serviços 27.113, 188 e 1.748 (peças 21, p. 5, 36 e 39) , impedindo a comprovação da execução dos serviços.
14. Apesar disso, os responsáveis tentam comprovar a efetiva realização dos serviços pela impressão de revista diversa, a Cenário Técnico (peças 74, p. 1-48, e 56, p. 13-36) , do Sindicato dos Técnicos do Espírito Santo - Sintec, na qual o Crea/ES teria obtido como contrapartida uma página inteira dedicada à legislação profissional e espaços para anúncios institucionais do Conselho.
15. No entanto, não há qualquer documentação que demonstre a existência de ato de gestão regular com vistas à troca da impressão de uma revista da própria entidade por outra. Sequer há indícios de que tenha sido feito acordo formal nesse sentido, visto que a descrição contida nas notas fiscais discriminadas acima faz menção à impressão da revista objeto do contrato, ou seja, da Revista Tópicos.
16. Quanto aos exemplares da Revista Cenário Técnico acostados aos autos pelos responsáveis, conforme bem observado pela unidade técnica, não contém a identificação da empresa responsável por suas impressões. De modo que fica inviável associá-las à Gráfica Espírito Santo Ltda. e ao Contrato 23/2006.
17. A esse respeito, ressalto que, diferentemente do observado na Revista Cenário Técnico, nas revistas Tópicos do Crea/ES, a editora está expressamente identificada na publicação (peças 76, p. 5 e 34) .
18. Outro ponto que chama atenção refere-se à incompatibilidade entre as datas das publicações e as datas das notas fiscais ou mesmo da vigência do contrato. Como visto no Relatório precedente, a Revista Cenário Técnico, cuja impressão foi associada à Nota Fiscal 27.113, foi veiculada em agosto de 2006, anteriormente à celebração do ajuste, que ocorreu em novembro daquele ano. Situação semelhante foi observada em relação à edição 6, cuja emissão da nota fiscal a ela referida se deu somente três meses depois da data de publicação da revista.
19. O fato é que foram efetuados pagamentos para a impressão da Revista Tópicos, do Crea/ES, cuja execução não foi comprovada, visto que sequer foi apresentado um exemplar.
20. Apesar das alegações de que foi acordada a realização dos serviços para revista diversa, não localizei qualquer documentação que respaldasse a destinação de recursos do Contrato 23/2006 para a Revista Cenário Técnico.
21. Ademais, também não há nos autos elementos que demonstrem o nexo de causalidade entre a impressão de algumas edições da Revista Cenário Técnico e os pagamentos efetuados à empresa Gráfica Espírito Santo Ltda., posto que as Notas Fiscais aqui questionadas vinculam o pagamento à impressão da Revista Tópicos e não há qualquer referência na publicação da Revista Cenário Técnico à empresa contratada pelo Crea/ES.
 (...) 
28. Também não cabe acolher a alegação de que não foi demonstrado o real prejuízo sofrido com as condutas ora questionadas, visto que a irregularidade, no presente caso, concerne na falta de comprovação da regular aplicação dos recursos do Contrato 23/2006, ante a realização de pagamentos para serviços que não foram entregues.
29. Caberia aos responsáveis, a teor das disposições dos arts. 70, parágrafo único, da Constituição Federal, 93 do Decreto-lei 200/1967 e 66 do Decreto 93.872/1986, o ônus de demonstrar o correto emprego dos recursos do Crea/ES, comprovando a execução do objeto do ajuste, mas não o fizeram." 
29.	Como observado pela unidade técnica, em sua instrução final, transcrita no item 6 do Relatório (peça 88) : "j) pelo que se afigura nos autos, conclui-se que os defendentes procuraram se aproveitar do fato de que ambas as revistas eram publicadas nos exercícios indicados para buscar comprovar as despesas contestadas através de uma hipotética vinculação, contudo, sem a apresentação de evidências consistentes." 
30.	Ocorre que, desde 2012, quando o Tribunal realizou fiscalização no Crea/ES, foi solicitada a comprovação das impressões das três edições da revista Tópicos relacionadas às notas fiscais 27.113, de 30/11/2006, 188, de 07/08/2009, e 1.748, de 18/08/2010, mas, passados vários anos, não houve a demonstração de que foram efetivadas.
31.	 Não há que se falar que o não pagamento à contratada representaria o enriquecimento sem causa da administração, quando não há elementos que indiquem que o objeto do contrato, de fato, foi executado. São vários os indícios que levam para conclusão diversa. Ademais, como já mencionado, é ônus do gestor demonstrar o correto emprego dos recursos públicos utilizados.
32.	Assim, por estarem bem fundamentados os motivos para a irregularidade das contas e a responsabilidade dos embargantes pelo dano, entendo inexistir omissão quanto ao primeiro quesito trazidos pelos recorrentes.
33.	A respeito da outra alegação de omissão, concernente à falta de verificação se a desobediência da legislação específica e dos princípios basilares da Administração Pública foi ou não intencional e que as supostas irregularidades versariam sobre falhas na fiscalização e execução dos contratos, relembro que caberia ao Sr. Mauro Santos de Oliveira, ao atestar as Notas Fiscais 27.113 (peça 25, p. 5) e 188 (peça 25, p. 26) , e ao Sr. Aloísio Lobo da Silva, ao atestar a Nota Fiscal 1.748 (peça 25, p. 59) , verificarem a comprovação da efetiva execução do serviço contratado, o que não fizeram, consoante exposto na conclusão da Proposta de Deliberação que conduziu o Acórdão 7755/2019-TCU-Segunda Câmara a respeito desta irregularidade, in verbis:
"30. Assim, ante a emissão, atesto e pagamento de notas fiscais de serviços de impressão da Revista Tópicos, objeto do contrato ora em análise, sem que se tenha comprovado a efetiva execução do serviço, acolho, na essência, as proposições de mérito ofertadas pela então Sec/ES, para julgar, com fundamento no art. 16, inciso III, alínea c, da Lei 8.443/1992, irregulares as contas do Sr. Aloísio Lobo da Silva, do Sr. Lucio José Hemerly, da Sra. Marta Pasolini Tovar, do Sr. Mauro Santos de Oliveira e da empresa Gráfica Espírito Santo Ltda., condenando-os, solidariamente, ao pagamento das quantias a eles imputadas, assim como, em razão da gravidade de suas condutas, à aplicação da multa do art. 57 da referida lei e demais medidas ali elencadas."
34.	Em acréscimo trago trecho da conclusão da Secretaria de Controle Externo no Espírito Santo - Sec/ES, constante de sua instrução técnica (peça 77) , que adotei como razões de decidir:
"12. Consequência disso é que os responsáveis pelo atesto das notas fiscais e pela autorização dos dispêndios merecem ser condenados a ressarcir os cofres da entidade em regime de solidariedade, imputando-se-lhes, ainda, a multa de que trata o art. 57 da Lei 8.443/1992. Os primeiros porque acusaram a realização dos serviços, sem a existência de previsão contratual, de ato autorizativo expresso, e sem a evidenciação de que teriam, de fato, sido executados pela contratada, permitindo, assim, a efetivação dos pagamentos ora questionados, sem a necessária conexão. Os demais porque destinaram recursos à pessoa da contratada sem lograrem demonstrar que, de fato, faria jus a esses, não juntando qualquer evidência nesse sentido.   	 
13. Reputa-se, para os fins do disposto no § 2º do art. 202 do Regimento Interno (avaliação da boa-fé dos arrolados) , que não socorre aos defendentes o reconhecimento da boa-fé nas condutas, à medida que mais de R$ 87 mil foram destinados à empresa contratada sem prova da autoria da execução dos serviços, sem falar que em dois dos três casos observados houve, ainda, descumprimento da ordem legal de quitação das despesas públicas, com a autorização de pagamento precedendo a fase de liquidação, revelando descaso com esse último ato, onde se verifica efetivamente a existência do direito do credor e se haveria instrumento jurídico a respaldar o dispêndio pretendido."
35.	Como se vê, a condenação dos embargantes ao débito a eles atribuídos está em afino com a jurisprudência deste Tribunal, não havendo, como querem os recorrentes, rediscutir o mérito da deliberação na estreita via dos Embargos Declaratórios.
36.	À guisa de conclusão, inexistem os vícios alegados de omissão e contradição, motivo pelo qual cumpre conhecer destes Embargos de Declaração, para, no mérito, rejeitá-los, mantendo-se inalterado o teor do Acórdão 7755/2019-TCU-Segunda Câmara.
	Nessas condições, manifesto-me por que seja adotada a Deliberação que ora submeto a este Colegiado.
T.C.U., Sala das Sessões, em 1º de setembro de 2020.
MARCOS BEMQUERER COSTA
Relator